【裁判字號】    94,交聲,176
【裁判日期】    950127
【裁判案由】    聲明異議
【裁判全文】
臺灣嘉義地方法院交通事件裁定         94年度交聲字第176號
原處分機關  交通部公路總局嘉義區監理所嘉義市監理站
異  議  人
即受處分人  乙○○
上列受處分人因違反道路交通管理處罰條例案件，對於交通部公
路總局嘉義區監理所嘉義市監理站於中華民國九十四年八月十日
所為之處分（原處分案號：嘉監義字第裁76-L00000000號），聲
明異議，本院裁定如下：
    主  文
原處分撤銷。
乙○○不罰。
    理  由
一、原處分意旨略以：受處分人即異議人乙○○於民國九十四年
    五月二十六日二十時五分許，駕駛車牌號碼5M- 0980號自用
    小客車，在嘉義市○○○○道路肇事致被害人甲○○受傷後
    逃逸，嘉義市警察局交通警察隊警員依道路交通管理處罰條
    例第六十二條第一項之規定製單舉發異議人違反上開規定，
    嗣經原處分機關於九十四年八月十日以嘉監義字第裁76-L00
    000000號裁決書裁處吊銷駕駛執照，終生禁考等情。
二、聲明異議意旨則以：案發當時異議人固駕駛上開自用小客車
    行經事故地點，然已禮讓對方先行，而閃向對方之右側，況
    現場並無碰撞聲、倒地聲，且現場燈光昏暗，視線不佳，異
    議人未知覺發生事故，並未故意駕車逃逸，原處分應予撤銷
    等語。
三、按法院受理交通事件，準用刑事訴訟法之規定，道路交通管
    理處罰條例第八十九條前段定有明文。又道路交通案件處理
    辦法第二十條亦規定，交通法庭認為聲明異議有理由者，應
    以裁定將原處分經聲明異議部分撤銷，並自為裁定。另按認
    定不利於被告之事實，須依積極證據，苟積極證據不足為不
    利於被告事實之認定時，即應為有利於被告之認定，更不必
    有何有利之證據；且事實之認定，應憑證據，如未能發現相
    當證據，或證據不足以證明，自不能以推測或擬制之方法，
    以為裁判基礎；而認定犯罪事實所憑證據，雖不以直接證據
    為限，間接證據亦包括在內；然而無論直接或間接證據，其
    為訴訟上之證明，須於通常一般之人均不致有所懷疑，而得
    確信其為真實之程度者，始得據為有罪之認定，若其關於被
    告是否犯罪之證明未能達此程度，而有合理性懷疑之存在，
    致使無從形成有罪之確信，根據「罪證有疑，利於被告」之
    證據法則，即不得遽為不利被告之認定，分別有最高法院三
    十年上字第八一六號、四十年台上字第八六號、七十六年台
    上字第四九八六號等判例可資參照，依上開規定，本件交通
    事件，亦有前揭原則之適用。末按汽車駕駛人，駕駛汽車肇
    事致人受傷或死亡，應即採取救護或其他必要措施，並向警
    察機關報告，不得駛離；違者吊扣其駕照三個月至六個月；
    逃逸者吊銷駕駛執照，道路交通管理處罰條例第六十二條第
    一項固定有明文，惟行為人主觀上仍必須對於駕駛動力交通
    工具肇事致人死傷之事實有所認識，並且具有進而決意擅自
    駛離現場或逃逸之主觀心態。依上揭說明，欲以上開規定處
    罰汽車駕駛人，除客觀上須有駕駛人駕車肇事而致人死傷之
    情，尚須該駕駛人知悉自己肇事致人死傷而仍然故意不予必
    要救護或處理，始克相當，故若駕駛人不知自己肇事已致人
    死傷或誤認他人並無傷亡情事而離去，自不能依上開規定予
    以處罰，首先敘明。
四、經查：
  （一）異議人於九十四年五月二十六日二十時五分許，駕駛車
        牌號碼5M- 0980號自小客車，沿嘉義市○○○○道路支
        線由南往北方向行駛，途經該環潭道路支線與國立嘉義
        大學宿舍門前之環潭道路幹道交岔口處欲左轉進入環潭
        道路幹道之際，適有被害人甲○○騎乘車牌號碼HEV-00
        2 號重型機車沿環潭道幹道路由西往東方向欲直行進入
        國立嘉義大學宿舍大門，異議人見狀乃駕駛上開車輛向
        左閃避（即向被害人甲○○所騎乘機車之右側閃避），
        然仍閃煞不及因而發生擦撞，致被害人甲○○受有右足
        踝開放性傷口合併足踝扭挫傷之傷害，而異議人於肇事
        後旋駕駛上開車輛離開現場等情，業經異議人供承在卷
        ，復經被害人甲○○及証人即被害人甲○○所騎乘機車
        後載之乘客丙○○於警訊時、偵查中及本院訊問時均證
        述明確，且有道路交通事故調查報告表、道路交通事故
        現場圖、財團法人天主教聖馬爾定醫院診斷證明書各乙
        份及現場照片八幀附卷可稽，是此部份事實固堪認定。
  （二）本件車禍事故發生之際，被害人甲○○所騎乘之重型機
        車後載有證人丙○○，然本件車禍發生僅致被害人甲○○受有上開傷害，而證人丙○○則並未因而受有任何傷
        害等情，業據被害人甲○○及證人丙○○於警詢時、偵
        查中及本院訊問時均證述屬實。參以被害人甲○○所騎
        乘之上開重型機車右側車身（即疑似發生擦撞之部分）
        並無明顯之擦撞或損壞痕跡等情，則據被害人甲○○於
        警詢時陳述明確（見本院卷第13頁反面），復有被害人
        甲○○所騎乘之重型機車右側車身照片四幀（見本院卷
        第19頁、第20頁）在卷可稽；再徵諸證人丙○○證稱：
        發生車禍時伊並未注意到有什麼撞擊聲音（見本院卷第
        47頁）等詞，故由被害人甲○○之受傷部位及該機車右
        側車身並未留有擦碰撞痕跡等情以觀，足認異議人所駕
        駛之車輛與被害人甲○○所騎乘之重型機車車身並未發
        生直接之擦碰撞，而異議人所駕駛之車輛僅擦撞被害人
        甲○○之右足踝附近部位；且由上開重型機車右側車身
        未遺留任何擦碰撞之痕跡，亦未發出任何碰撞聲響，甚
        至未致後座乘客丙○○受有任何傷害等情以觀，亦足認
        上開擦撞之力道尚非甚鉅。從而，異議人位於車內是否
        能由本件輕微擦撞所生之震動、聲響，而查知其已肇事
        ，難謂無疑。次查，本件事故發生時間為夜間，事故現
        場僅有國立嘉義大學宿舍門口處設有路燈等情，則據異
        議人於本院訊問時陳述明確，核與被害人甲○○、證人
        丙○○於本院訊問時證述情節相符；參以嘉義大學宿舍
        門口距本件事故之刮地痕起點約有十三點二公尺等情，
        亦有道路交通事故現場圖在卷可憑；再佐以被害人甲○○證稱：路燈是在宿舍門口旁邊，事故發生的那小段區
        域照明比較沒有那麼清楚（見本院卷第45頁）等詞，及
        證人丙○○亦證稱：宿舍門口有燈，但是光線不夠亮（
        見本院卷第47頁）等語，均足認車禍事故發生之現場照
        明設備不足，視線較不清楚；從而異議人縱使於駕車擦
        撞過被害人甲○○右足踝後，欲再切換回自己車道之際
        ，曾透過其車身之後視鏡觀看後方車況，然由上開現場
        照明不良之狀況以觀，亦難遽認異議人確能清晰辨別是
        否已肇事致人受傷。從而異議人辯稱當時現場並無碰撞
        聲、倒地聲，且現場燈光昏暗，視線不佳，異議人伊未
        知覺發生事故等語，並非無據，而堪以採信。至證人丙○○於偵查中固證稱：異議人於肇事後有減速，因為其
        煞車燈有亮起來，伊應該感覺有撞到我們云云，然由本
        件事故發生係因異議人於左轉之際復緊急向左閃避被害
        人所騎乘機車之情形以觀，異議人能閃過被害人所騎乘
        機車右側已甚為驚險，故異議人為免其所駕駛車輛過於
        左偏失控而有短暫煞車之反應，難謂與常情相違，自難
        僅憑異議人有減速或煞車之動作，即認異議人必然知悉
        其已肇事，是證人丙○○上開所稱異議人應該感覺有撞
        到渠等云云應僅屬其個人推測之詞，尚難執此遽認異議
        人有肇事逃逸之主觀故意。
五、綜上所述，本件異議人客觀上固有肇事致人受傷之行為，然
    異議人主觀上是否知悉其業已肇事致人受傷，則有可疑，異
    議人上開辯詞並非全無可採，是本件異議人上開違規情形之
    證明既有不足，原處分機關僅依據原舉發機關「舉發無誤」
    之函覆，未再加予詳查，即遽而認定受處分人有舉發違規通
    知單所載之違規事實，而為上開裁決，尚有未洽，自應由本
    院將原處分撤銷，就汽車駕駛人，駕駛汽車肇事致人受傷逃
    逸部分，改諭知異議人不罰，以資適法。
六、至異議人於上開事故發生時，其駕駛汽車是否未注意車前狀
    況，並隨時採取必要之安全措施，行經彎道時，是否未減速
    慢行，作隨時停車之準備，以及轉彎時，是否有禮讓直行車
    先行，因而肇事致人受傷之違規行為，應由原處分機關另為
    適法之處理，併此敘明。
七、據上論斷，應依道路交通案件處理辦法第二十條，裁定如主
    文。
中    華    民    國    95    年    1     月    27    日
                  交通法庭法  官   曾宏揚
上列正本證明與原本無異。
如不服本裁定，應於裁定送達後5日內向本院提出抗告狀（應附
繕本）。
中    華    民    國    95    年    1     月    27    日
                          書記官   陳慶昀


司法院資訊處製作；財團法人民間司法改革基金會備份。
